【裁判字號】    92,上訴,1719
【裁判日期】    920808
【裁判案由】    殺人
【裁判全文】
臺灣高等法院刑事判決                          九十二年度上訴字第一七一九號
    上  訴  人  臺灣板橋地方法院檢察署檢察官
    被      告  甲○○
    指定辯護人  本院公設辯護人  乙○○
右上訴人，因被告殺人案件，不服臺灣板橋地方法院，九十一年度重訴字第九號，中
華民國九十二年三月二十七日第一審判決（起訴案號：臺灣板橋地方法院檢察署九十
年度偵字第一九二七八號），提起上訴，本院判決如左：
    主      文
原判決撤銷。
甲○○殺人，處有期徒刑拾肆年。
    事      實
一、緣甲○○與潘添仁為朋友關係，於民國九十年十一月十二日晚上二人尚相約出外
    飲酒，嗣於九十年十一月十三日凌晨三時許，甲○○即返回台北縣板橋市○○街
    一○九巷二十四之七號二樓租屋處。於同日即九十年十一月十三日凌晨三時四十
    五分許，甲○○獨自一人在上址客廳內飲酒，潘添仁前來該址，欲向甲○○索取
    為其處理事務之費用，二人為此發生爭執，甲○○竟基於殺人之故意，自桌上拿
    起其所有之瑞士刀一支（未據扣案）朝潘添仁前胸猛刺，致潘添仁受有前胸略偏
    左處有深達七公分之刺創傷。嗣潘添仁於受傷後旋下樓離去，惟行至上開同巷六
    號前即因傷重倒地，迨至同日凌晨四時七分許，始經附近鄰居廖永安發現報警及
    通知救護車，經消防隊將潘添仁送往台北縣樹林市仁愛醫院醫急救後，延至同日
    凌晨四時五十分許因胸前刺創傷刺入右心造成心囊積水而休克死亡。甲○○於行
    兇後，於同日凌晨四時二十三分許離開上址租屋處，直至同日晚上二十時許返回
二、案經台北縣政府警察局板橋分局報請臺灣板橋地方法院檢察署檢察官相驗後偵查
    起訴。
    理      由
一、前揭犯罪事實，訊據被告甲○○就持瑞士刀刺殺被害人潘添仁胸部一刀之事實直
    承不諱，惟矢口否認有何殺害潘添仁之犯意，辯稱是被害人向伊要錢，伊說沒有
    ，被害人就至陽台拿鐵鎚欲打被告，伊始持桌上之瑞士刀抵抗，其係正當防衛，
    並無殺害被害人之意圖云云。查被害人與被告發生爭執後，被害人潘添仁遭被告
    以瑞士刀刺中前胸後即離開被告租屋處，行至台北縣板橋市○○街一○九巷六號
    前即因傷重倒地，迨至同日凌晨四時七分許，始經附近鄰居廖永安發現報警及通
    知救護車，經消防隊將潘添仁送往台北縣樹林市仁愛醫院醫急救後，延至該日凌
    晨四時五十分許因該刺創傷而休克死亡等情，業據證人廖永安、蘇志揚分別於警
    訊時證述明確，復有自前開一○九巷六號附近裝設之監視系統所攝錄而翻拍之照
    片四張及台北縣政府警察局板橋分局製作之一般事故紀錄通報單一件附卷可憑，
    而被害人潘添仁因前胸略偏左處刺創傷，刺入右心造成心囊積水而休克死亡之結
    果，亦經臺灣板橋地方法院檢察署檢察官督同法醫師及檢驗員相驗、鑑定屬實，
    製有相驗屍體證明書、勘驗筆錄各一份，且有法務部法醫研究所九十年一月十七
    日法醫理字第０９１００００１６７號函所附之（９０）法醫所醫鑑字第一五一
    三號鑑定書等各一件在卷可考。又觀諸前開翻拍照片四張之所攝時間分別為凌晨
    四時五分七秒、四時五分三十秒、四時十二分三十七秒、四時二十三分三十四秒
    ，其中前三張係被害人離開被告租屋處後行走或倒臥之畫面，僅於第四張即凌晨
    四時二十三分三十四秒時出現被告行走於該巷之畫面，是被告確係於案發當日凌
    晨四時二十三分許始離開其租屋處無疑。被告刺殺潘添仁之瑞士刀雖未扣案，惟
    警方以同型瑞士刀提示被告，被告坦承其持以刺殺被害人之瑞士刀確與警方提示
    者同型（形狀詳偵查卷第三十七頁照片所示），依照片之瑞士刀觀之，該瑞士刀
    頗為尖銳。查被告持瑞士刀正面刺向潘添仁胸部深達七公分，足見其用力之猛。
    按刑法上殺人罪與傷害致死罪之區別，本視加害人有無殺意為斷，被害人所受之
    傷害程度，固不能據為認定有無殺意之唯一標準，但加害人之下手情形如何，於
    審究犯意方面，仍不失為重要參考資料（最高法院二十年非字第一○四號判例參
    照）。被告明知胸部為人體之心臟部位，竟持尖銳之瑞士刀刺向被害人之前胸，
    而被害人前胸略偏左處之刺創傷竟深達七公分，足見被告用力極猛，而其刺殺被
    害人後，逕自離去，未予聞問，其顯有殺害被害人之犯意。被告辯稱其並無殺害
    被害人之犯意，難予採信。被告另辯稱係被害人持鐵鎚欲打被告，其始持桌上瑞
    士刀抵抗云云。惟查：經將員警至被告租屋處查獲扣案之鐵鎚一把送請內政部警
    政署刑事警察局鑑定結果，認為該鐵鎚木質部分顯現若干疑似指紋紋線，惟指紋
    特徵點無法確認，故無法據以比對，鐵質部分因生鏽斑，未發現任何指紋紋線等
    情，有該局九十一年一月七日（９０）刑紋字第２３６５０５號函及九十一年六
    月六日刑紋字第０九一０一四０六一八號函各一件附卷足參，可見扣案之鐵鎚上
    並未有可資比對之指紋，且被告嗣又改稱：「... 當時警察問我潘拿什麼鐵鎚打
    我，我就說他拿鐵鎚打我，當時警察拿一支給我看，我就說那支，但是我有好幾
    把鐵鎚」、「（而原審法院於審理時問：下次是否可以把其他鐵鎚，拿至本院由
    本院送鑑定，看是否有潘添仁的指紋？）所有鐵鎚及剩下的油漆，我都已經丟掉
    了... 」等語，顯見被告前後供詞不一，自尚難僅憑被告有瑕疵之供述即認被害
    人確實曾持鐵鎚欲打被告，則被告空言辯稱其係正當防衛云云，實不足採信。本
    件事證明確，被告犯行洵堪認定。
二、核被告所為，係犯刑法第二百七十一條第一項之殺人罪。原審因而予以論罪科刑
    ，固非無見。惟查被告所為係犯殺人罪，原法院徒以被告與被害人原本舊識，往
    來密切，且被告僅刺被害人一刀，即任其離去，認被告所為僅係傷害致死，而變
    更檢察官殺人之起訴法條，其所持見解，尚非允洽。檢察官上訴雖非以此為理由
    （認被告未與被害人家屬和解，原判決量刑偏輕），惟原判決既有可議，自應由
    本院將之撤銷改判。爰審酌被告有酒醉駕車，放火等公共危險之前科，此有本院
    被告全國前案紀錄表乙份在卷可稽，素行不佳，暨其因小爭執即以尖刀刺殺被害
    人死亡，及其行為當時雖未達心神喪失或精神耗弱之程度，惟已符合酒精急性中
    毒之診斷，有國立台灣大學醫學院附設醫院九十二年一月二十八日（九十二）校
    附醫精字第九二０００００九四七號函所附之精神鑑定報告書一份可參，且被告
    犯後尚未與被害人家屬達成民事上之和解等一切情狀，量處有期徒刑拾肆年。其
    所有用以行兇之瑞士刀一把，並未扣案，且被告於警訊中供稱與警會同至現場尋
    找多次未找到，顯已滅失，爰不為沒收之諭知。
三、據上論斷，應依刑事訴訟法第三百六十九條第一項前段、第三百六十四條、第二
    百九十九條第一項前段，刑法第二百七十一條第一項，判決如主文。
本案經檢察官蔡薰慧到庭執行職務。
中    華    民    國    九十二    年       八       月        八        日
                              臺灣高等法院刑事第四庭
                                  審判長法  官  蔡  永  昌
                                        法  官  徐  昌  錦
                                        法  官  陳  榮  和
右正本證明與原本無異。
如不服本判決，應於收受送達後十日內向本院提出上訴書狀，其未敘述上訴之理由者
並得於提起上訴後十日內向本院補提理由書（均須按他造當事人之人數附繕本）。
                                        書記官  劉  麗  芬
中    華    民    國    九十二    年       八       月     十    二     日
附錄：本案論罪科刑法條全文
中華民國刑法第二百七十一條第一項
 (普通殺人罪)
殺人者，處死刑、無期徒刑或十年以上有期徒刑。
前項之未遂犯罰之。
預備犯第一項之罪者，處二年以下有期徒刑。


司法院資訊處製作；財團法人民間司法改革基金會備份。
